【裁判字號】    90,上更(一),756
【裁判日期】    901214
【裁判案由】    偽造文書等
【裁判全文】
臺灣高等法院刑事判決                          九十年度上更(一)字第七五六號
    上  訴  人
    即  被  告  乙○○現已更.
    選任辯護人  李勇三
右上訴人因偽造文書等案件，不服臺灣桃園地方法院八十七年度訴字第八五五號，中
華民國八十七年十二月二十四日第一審判決（起訴案號：臺灣桃園地方法院檢察署八
十七年度偵字第二○六四號）提起上訴，本院判決後，經最高法院第一次發回更審，
本院判決如左：
    主  文
原判決撤銷。
乙○○連續行使偽造私文書，足以生損害於公眾及他人，處有期徒刑拾月。
    事  實
一、乙○○（原名陳淑瓊，現已更改姓名為陳明華）於民國八十六年十月二十八日與
    丙○○（原名張智瑋）同時被甲○○（業於八十九年二月死亡）收養，經臺灣臺
    北地方法院以八十六年度養聲字第六一○號裁定認可，與甲○○為養父女關係。
    乙○○因見甲○○年老可欺，竟意圖為自己不法所有，未得養父甲○○之同意，
    於八十六年十月二十九日在甲○○桃園縣龜山鄉陸光村三十鄰陸光二村八○九之
    二號住處內，竊取甲○○所有之局號○一二一○五之四號、帳號0000000
    號之郵局存摺一本、印鑑章一枚後（竊盜部分業據甲○○於偵查中撤回告訴），
    竟基於概括之犯意，自八十六年十月三十日起至同年十一月四日止，先後四次前
    往桃園縣龜山鄉龜山郵局第五支局，將上揭印鑑章盜蓋在郵局現金提款單上，盜
    用甲○○之印鑑章，連續四次偽造填寫郵局現金提款單私文書共四紙，佯以甲○○之名義表示甲○○欲提領前開三十五萬五千元，偽造完成後，連同前開四紙現
    金提款單及上揭存摺、印鑑章持以行使交付龜山郵局第五支局不知情之承辦人員
    ，使龜山郵局陷於錯誤，誤以為乙○○係有權辦理領款之人而交付前開款項，分
    別為八十六年十月三十日提領二十萬元及五萬元、八十六年十一月三日提領八萬
    元、八十六年十一月四日提領二萬五千元，共三十五萬五千元，足生損害於甲○○及龜山郵局第五支局。嗣於八十六年十二月十六日甲○○因須生活費欲至龜山
    郵局提領現金，始發覺上揭郵局存摺一本、印鑑章一枚失竊，旋向龜山郵局第五
    支局查詢上開帳戶之存款餘額，發現僅餘一千三百五十二元始悉上情。
二、案經被害人甲○○訴由臺灣桃園地方法院檢察署檢察官偵查起訴。
    理  由
一、訊據被告乙○○固坦承曾自八十六年十月三十日起至同年十一月四日止，至桃園
    縣龜山郵局，共分四次提領現金共三十五萬五千元之事實，惟矢口否認有何竊盜
    、行使偽造私文書、詐欺犯行，辯稱：是甲○○交待其去提款，第一次提款時甲○○、丙○○亦在場，甲○○並自願贈與其五萬元，其餘三十萬餘元，其提領後
    亦皆全數交付甲○○，其並無詐欺及偽造文書故意云云。惟查：
（一）右揭事實，業據告訴人甲○○於偵查及原審中指訴綦詳，復有桃園郵局八十七
      年十一月二十一日0000000000二號函附告訴人甲○○於該局第五支
      局第八○三九二八之二號存簿儲金帳戶印鑑資料及存提詳情表（見原審卷第四
      九頁至第五一頁）及郵政儲金匯業局儲匯管理處九十年九月十三日儲管字第一
      三六號檢送上開提款單影本四紙（見本院上更(一)卷第十六至二十頁）在卷可稽
      。
（二）證人丁○證稱：八十六年十月二十九日下午二十時五十分許，被告陪同告訴人
      至自治會要求索回其所保管之郵局存摺及印鑑等語（偵查卷第十二頁反面、第
      二二頁反面、原審卷第十九頁），可見告訴人取回寄託於證人丁○處之存摺及
      印鑑，除告訴人及證人丁○外，僅有被告知悉。被告亦自承：告訴人郵局內之
      三十五萬五千元款項悉由其至郵局辦理提領等情。衡諸告訴人年已八十餘歲，
      日常生活習慣均係由丁○按月（或二個月）至郵局提領生活費五千或一萬元，
      查知被盜領後，尚由自治會借支三千元作為生活費，經告訴人及證人丁○供述
      在卷（見偵查卷第十一頁反面、第十二頁反面、原審卷第二三頁、本院上訴卷
      第五一頁）。依告訴人前開帳戶存提詳情表所示，告訴人甫於八十六年十月二
      十一日提領該月五千元生活費，復無其他大筆支出之需要，何須自八十六年十
      月三十日起連續於十月三十日提二次，一次二十萬元、一次五萬元共二十五萬
      元、十一月三日提八萬元、十一月四日提二萬五千元，於不到一週之時間，連
      續將生平積蓄三十五萬餘元幾近提領殆盡，僅餘一千三百五十二元？又依附卷
      之八十六年度養聲字第六一○號裁定，告訴人係八十六年十月二十八日收養被
      告（見原審卷第二五頁），而被告陳稱：其自八十六年十月底辦理收養後至同
      年十一月間，經常至甲○○住處房間走動，惟於八十六年十一月以後，除八十
      六年農曆年及八十七年九月各探望甲○○一次外，未探望過甲○○等語（見原
      審卷第六一頁），則被告旋於收養後迅即提領大筆款項然後棄告訴人於不顧，
      益徵告訴人之指述應堪採信。
（三）被告雖辯稱：是甲○○交待其去提款，其提領後亦皆全數交付甲○○，此情丙○○亦知悉云云。惟其於偵查中稱：前二次均與甲○○同去領錢（見偵查卷第
      三頁反面），而後改稱：第一次是與甲○○一起去領錢，其他都是自己去（見
      偵查卷第二一頁反面），嗣改稱：甲○○於每次都有去（見偵查卷第三二頁反
      面、本院上更(一)卷第四三頁），先後供述不一，已難遽信。而證人丙○○於偵
      查中證稱：其對於三十五萬餘元如何被提領並不知情，聽甲○○說要前往大陸
      ，故叫乙○○提錢（見偵查卷第六頁反面），嗣改稱：好像有一次乙○○要去
      郵局，其要買米，就順道去。領錢都是乙○○在辦，其不知道領了多少錢，也
      不記得甲○○有沒有同去（見偵查卷第二九頁），而後於原審稱：第一次領錢
      時其與甲○○均有去，後來三次是聽乙○○說的，乙○○也說有將錢交給甲○○（見原審卷第十八頁反面、第三五頁），又於本院證稱：甲○○於認其二人
      當乾女兒時，曾說要領錢去大陸探親，先買耳環送其二人一人一對，領了二十
      萬出來，還聽到說要拿五萬元給乙○○。後來聽丁○說，乙○○把甲○○的錢
      都領出來，後來其問甲○○，甲○○說乙○○有拿錢給他。第一次乙○○領錢
      出來時，看到乙○○把錢交給甲○○（見本院上更(一)卷第七四至七五頁），前
      後證述情形迥異，且與被告所辯情形亦不相同，實難遽採。
（四）告訴人雖於偵查中陳稱：因年事已高，不記得有無拿存摺給乙○○（見偵查卷
      第八頁反面），於偵查中稱：好像有一次與丙○○去領（見偵查卷第二二頁）
      ，證人丁○於原審稱：「（甲○○有無與乙○○去領錢？）有」等情（見原審
      卷第三五頁反面）。惟告訴人嗣指明：存摺及印章是被告趁其不在時逕自拿取
      （見偵查卷第二二頁），證人丁○稱：甲○○來哭訴存摺、印章都不見，其去
      郵局查，才知道通通被領走，當時甲○○講的不清不楚，委託其寫書狀，其並
      不知情形究竟如何（見本院上更(一)卷第四五頁）。參以前述於告訴人於收養被
      告後短短不到一週時間內即提領畢生積蓄之違常情形，告訴人供述之情節即使
      若干反覆不一，亦難指其對於被告盜領之指訴全部不實。甚且告訴人所謂好像
      有一次與丙○○去領錢，參諸證人丙○○前揭所證：都是乙○○去辦，則告訴
      人在外與丙○○等候，關於乙○○究竟做什麼事情，亦難認已知悉。而證人丁○並非在場目擊之人，僅憑聽聞告訴人訴說之印象回答，自難作為論斷當時情
      況之憑據。另告訴人於警訊指：「於八十七年一月十七日其二人到陸光二村自
      治會向服務榮民的丁○出示領養證件，要回我本人等退休支領憑證及房契，當
      時二人也坦承錢是他們領的」（見偵查卷第十一頁），證人丁○證稱：當時他
      們有來拿甲○○的房屋憑證，但沒有承認領錢（見本院上更(一)卷第四六頁）。
      然款項確係被告領走，被告是時有無承認，並無關於事實之認定；且於當時雙
      方爭執中，證人未必聽悉所有對話，且縱告訴入關此之指訴有所浮誇，亦難以
      部分指訴瑕疵即認所有指訴均不實在。
（五）至被告雖於本院上訴審提出與告訴人對話之錄音帶，表示其提領款項均經告訴
      人之同意，並將款項交還於甲○○云云（譯文見本院上訴卷第三六至四十頁）
      。然查被告所提出之錄音帶係於八十八年四月九日錄音，距事發已約一年半，
      告訴人年事已高（民國五年生，業於八十九年二月歿，見本院第二三頁戶政役
      連線作業系統查詢結果），言詞反覆，觀諸錄音譯文內容，雖對於被告詢以是
      否去偷領錢？應以沒有，被告問以領錢是否經過其同意？錢不是都給他了？應
      以嗯、對啊等語。惟被告早已不探望告訴人，對於為前去蒐證之被告，告訴人
      如於對話間虛與應對，亦非悖於情理，自難據對話內容即不參酌其他事證而推
      認事實。況被告苟真有將錢交付被害人，告訴人既無其他用途，焉有在第二次
      退休俸發下來前，會因無錢而須靠鄰居、陸光二村之人接濟過生活之理，亦據
      證人丁○證述在卷（見原審卷第十九頁、本院上訴卷第五一頁反面），是上開
      錄音帶內容，實難為被告有利之認定。
（六）綜上所述，被告所辯無非卸責之詞，不足採信，本件事證明確，被告犯行堪以
      認定。
二、核被告所為，係犯刑法第二百十六條行使第二百十條之偽造私文書罪及第三百三
    十九條第一項之詐欺取財罪。被告盜用印章，為偽造私文書之部分行為；又偽造
    私文書後進而行使，偽造之低度行為應為行使之高度行為所吸收，均不另論罪。
    被告先後四次行使偽造私文書及詐欺取財之犯行，時間緊接，犯罪構成要件相同
    ，顯各基於概括犯意為之，均為連續犯，應依刑法第五十六條之規定，各論以一
    罪，並加重其刑。所犯上開二罪之間，有方法結果之牽連關係，應從一重之行使
    偽造私文書罪處斷。
三、不另為不受理諭知部分：
（一）公訴意旨以：被告竊取告訴人存摺及印章部分，另涉有刑法第三百二十條第一
      項之竊盜罪嫌。
（二）被告與告訴人有養父女之關係，已如前述，依刑法第三百二十四條第二項之規
      定，竊盜罪部分須告訴乃論。而告訴乃論之罪，告訴人於第一審辯論終結前得
      撤回其告訴，刑事訴訟法第二百三十八條第一項復有明定，告訴人撤回告訴時
      ，依同法第三百零三條第三款應諭知不受理之判決。
（三）告訴人於偵查中已具狀撤回告訴（見偵查卷第三四頁至三五頁），而告訴人於
      檢察官訊問時，亦自稱指印是其所蓋（見偵查卷第三八頁反面）。雖其另稱：
      「名字不是我寫的」、「（知不知道蓋指印是何意思？）當時是他們按住我的
      手蓋的，但文件內容我不清楚」、「（現在到底要不要告她們？）絕對要告她
      們」、「（你認不認識字？）不認識」等語（見偵查卷第三十八頁反面、第三
      十九頁正面）。證人丁○於原審亦證稱：「（甲○○於檢察官偵查中撤回告訴
      是否甲○○之本意？）於桃園地院審理時，法官當庭問甲○○，甲○○說非其
      本意」等語（見原審卷第五十一頁反面）。然被告稱：當時是告訴人同意撤回
      告訴，由丙○○撰寫撤回狀，由告訴人簽名並捺指印（見本院上更(一)卷第四四
      頁）。證人丙○○證稱：其與告訴人一起去法院，告訴人不會寫，由其擬狀撤
      回，當時有向他說明不告了等情（見本院上更(一)卷第七三頁）。則告訴人既在
      法院，由丙○○撰狀，當場寫畢遞交法院，以當時行為場所及情狀，如非有何
      與案件有關事項要表述，何以在狀紙捺印然後交付？可見證人丙○○關此所證
      合於情理，應屬實在。而告訴人衡情因本案而生活無依，亦非無事後反悔之可
      能，是其後來否認撤回之詞，尚不得據為推認原來並無撤回之意思。而證人丁○對於原審上述證詞則稱：其不知道告訴人簽撤回告訴狀的事，也沒有聽告訴
      人提過（見本院上更(一)卷第四六頁），可見其不過係在法庭上聽到告訴人說不
      撤回，對於實際情形完全未見聞，自不得作為告訴人未撤回告訴之依據。
（四）此部分既據告訴人撤回告訴，依前開規定，本應為不受理之諭知，惟公訴人既
      認與前揭論罪科刑部分有牽連犯之裁判上一罪關係，爰不另為不受理之諭知。
四、原審認被告所犯罪證明確，予以論罪科刑，固非無見。惟查：有關被告被訴竊盜
    部分，業據告訴人撤回告訴，依法原應為不起訴處分或由原審為不受理之判決，
    惟因公訴人認此部分與起訴部分為牽連犯，係裁判上一罪，應不另為不受理判決
    之諭知，原審竟併予論罪，自有未合。被告上訴，否認犯罪，固無足採，惟原判
    決有上述違誤，自應由本院予以撤銷改判。爰審酌被告之素行、犯罪之動機、目
    的、所得利益及告訴人已八十餘歲，被告利用告訴人並無親人，年老可欺而犯罪
    ，惡性頗重，犯後飾詞卸責，於告訴人生前迄今未與告訴人達成民事和解等一切
    情狀，量處如主文所示之刑。至被告將上開告訴人之印章，盜蓋在前開四紙現金
    提款單上，上開現金提款單，雖係被告供犯罪所用之物，惟因已持交桃園郵局第
    五支局，非屬被告所有，自屬無從諭知沒收。
據上論斷，應依刑事訴訟法第三百六十九條第一項前段、第三百六十四條、第二百九
十九條第一項前段，刑法第五十六條、第二百十六條、第二百十條、第三百三十九條
第一項、第五十五條，罰金罰鍰提高標準條例第一條前段，判決如主文。
本案經檢察官郭弘佑到庭執行職務。
中      華      民      國    九十      年     十二     月     十四     日
                              臺灣高等法院刑事第十一庭
                                  審判長法  官  楊  照  男
                                        法  官  陳  炳  彰
                                        法  官  王  詠  寰
右正本證明與原本無異。
如不服本判決應於收受送達後十日內向本院提出上訴書狀，其未敘述上訴之理由者並
得於提起上訴後十日內向本院補提理由書（均須按他造當事人之人數附繕本）。
                                        書記官  駱  麗  君
中      華      民      國    九十      年     十二     月      十四    日
附錄：本案論罪科刑法條全文
刑法第二百十條
偽造、變造私文書，足以生損害於公眾或他人者，處五年以下有期徒刑。
刑法第二百十六條
行使第二百十條至第二百十五條之文書者，依偽造、變造文書或登載不實事項或使登
載不實事項之規定處斷。
刑法第三百三十九條
意圖為自己或第三人不法之所有，以詐術使人將本人或第三人之物交付者，處五年以
下有期徒刑、拘役或科或併科一千元以下罰金。
以前項方法得財產上不法之利益或使第三人得之者亦同。
前二項之未遂犯罰之。


司法院資訊處製作；財團法人民間司法改革基金會備份。
